【裁判字號】    99,抗,31
【裁判日期】    990827
【裁判案由】    選派檢查人
【裁判全文】
臺灣嘉義地方法院民事裁定  99年度抗字第31號
抗  告  人  世川加油站有限公司
法定代理人  甲○○
相  對  人  乙○○
上列當事人間請求選派檢查人事件，抗告人對於民國99年7 月20
日本院第一審裁定提起抗告，本院第二審合議庭裁定如下：
    主  文
抗告駁回。
抗告費用新台幣壹仟元由抗告人負擔。
    理  由
一、按繼續1年以上，持有已發行股份總數百分之3以上之股東，
    得聲請法院選派檢查人，檢查公司業務帳目及財產情形，公
    司法第245條第1項定有明文，此項規定於有限公司亦準用之
    ，同法第110條第3項規定甚明。次按，公司法第245條第1項
    所定聲請選派檢查人之規定，除具備繼續1 年以上，持有已
    發行股份總數百分之3之股東之要件，別無其他資格限制（
    最高法院89年度台抗字第660 號裁定要旨參照）。股份有限
    公司之股東為行使公司法所賦予之單獨股東權或少數股東權
    ，時有必要直接檢查公司業務帳目及財產情形，因此，公司
    法乃於第245條第1項賦予少數股東對公司業務及財產狀況之
    檢查權。又為防止少數股東濫用此一權利，公司法嚴格其行
    使要件，股份有限公司之股東需持股達已發行總股份數量百
    分之3以上（有限公司股東出資額需占公司出資總額百分之3
    以上），且必須向法院聲請選派檢查人，檢查內容並以「公
    司業務帳目及財產情形」為限，是立法上，已就行使檢查權
    對公司營運所造成之影響，與少數股東權益之保障間，加以
    斟酌、衡量。從而，有限公司股東倘具備繼續1 年以上，出
    資額占公司出資總額百分之3 以上股東之要件，該股東聲請
    法院選任檢查人，對公司業務帳目及財產狀況為檢查，公司
    即有容忍檢查之義務。
二、抗告意旨略以：
    按權利之行使，不得違反公共利益，或以損害他人為主要目
    的，行使權利，履行義務，應依誠實及信用方法，民法第14
    8 條定有明文。查抗告人世川加油站有限公司為相對人乙○
    ○、抗告人之法定代理人甲○○及渠等父母家人所共同經營
    之家族事業，相對人皆有參與營運，亦甚瞭解營運狀況，且
    歷年來均有召開股東會，僅因股東成員皆係一家人，而未有
    嚴謹之程序進行，此為相對人所明知之事實。另相對人亦自
    抗告人公司取得其應得之利益，甚而就公司財務資料亦可隨
    時查閱取得。況公司會計制度健全，尤有常年之會計從業人
    員簽證，相對人亦可由此獲悉公司財務及營運狀況，若捨此
    不為，驟為本件檢查人選派訴訟之提起，難謂符合權利之本
    質及經濟目的。綜上所述，相對人聲請選任檢查人，顯違反
    權利之社會性，不能認係正當行使權利行為，有悖誠實信用
    原則，為權利濫用，爰提起本件抗告等語。並聲明：原裁定
    廢棄；第一、二審裁判費由相對人負擔。
三、本院之判斷：
    經查，相對人係繼續1 年以上，出資額占抗告人公司資本總
    額5分之2之股東乙情，業據其於原審提出世川加油站有限公
    司章程為證，足見相對人已符合聲請法院選派公司檢查人之
    條件，揆諸前揭說明，公司法第110條第3 項準用同法第245
    條第1 項聲請選派檢查人檢查公司業務項目及財產情形，除
    具備上開要件外，別無其他資格限制，抗告人當有容忍檢查
    之義務。至於抗告人雖主張歷年來皆有召開股東會，公司財
    務亦有會計人員簽證，且相對人有參與營運，皆可藉此獲悉
    公司財務及營運狀況，相對人毋庸向法院聲請選派檢查人，
    其聲請選派檢查人，係屬權利濫用云云。然而，本件相對人
    聲請選任檢查人，係本於股東共益權之行使，倘公司如依法
    定程序建立健全之財務制度，當不致因檢查人選派會計師稽
    核而受影響，而股東行使法律所規定之股東權以瞭解公司經
    營狀況，亦無所謂權利濫用之情。抗告人猶執前揭情詞辯稱
    相對人提起本件聲請，顯屬權利濫用云云，殊無可採。綜上
    ，原審准予選任卓傳陣會計師為檢查人，檢查抗告人公司自
    民國95年10月起之業務項目及財產情形，並無不合。抗告人
    猶執陳詞，空言指摘原裁定顯有違誤，求予廢棄云云，為無
    理由，應予駁回。
四、又依法應由關係人負擔費用者，法院裁定命關係人負擔時，
    應一併確定其數額；前項費用之負擔有相對人者，準用民事
    訴訟法有關訴訟費用之規定，非訟事件法第24條第1 項及同
    法第21條第2 項，分別定有明文。本件抗告業經駁回在案，
    依上開法條規定，本院應予確定訴訟費用額。茲因抗告人提
    起本件抗告，除繳納抗告費新台幣1,000 元外，未有其餘訴
    訟費用之支出。是以，本件應由抗告人負擔之訴訟費用額確
    定為新台幣1,000元。
五、據上論結，本件抗告為無理由，爰依非訟事件法第21條第 2
    項、第24條第1項、第46條，民事訴訟法第495條之1第1項、
    第449條第1項、第78條，裁定如主文。
中    華    民    國    99    年    8    月    27    日
                  民二庭審判長法  官  曾文欣
                              法  官  柯月美
                              法  官  林中如
以上正本係照原本作成。
本裁定除以適用法規顯有錯誤為理由外，不得再抗告。如提起再
抗告，應於收受後10日內委任律師為訴訟代理人向本院提出再抗
告狀。並繳納再抗告費新台幣1,000元。
中    華    民    國    99    年    8     月    27    日
                              書記官  黃意雯

司法院資訊處製作；財團法人民間司法改革基金會備份。
